臺灣桃園地方法院刑事判決　　　　　　　 99年度訴字第861號
公　訴　人　臺灣桃園地方法院檢察署檢察官
被　　　告　袁健笙
指定辯護人　本院公設辯護人陳瑞明
上列被告因違反臺灣地區與大陸地區人民關係條例等案件，經檢
察官提起公訴（99年度偵字第18348 號），本院判決如下︰
    主  文
袁健笙共同意圖營利，違反不得使大陸地區人民非法進入臺灣地
區之規定，累犯，處有期徒刑壹年捌月，扣案如附表編號1 、2
、5 、11所示之物均沒收；又共同明知為不實之事項，而使公務
員登載於職務上所掌之公文書，足以生損害於公眾，累犯，處有
期徒刑肆月。應執行有期徒刑壹年拾月，扣案如附表編號1 、2
、5 、11所示之物均沒收。
    事  實
一、袁健笙前因偽造文書案件，經臺灣桃園地方法院判處有期徒
    刑4 月確定，於民國96年5 月1 日縮刑期滿執行完畢（本件
    構成累犯）。袁健笙因經濟狀況不佳，於98年9 、10月間某
    日，於中壢市環中東路某麥當勞認識王耀穎，透過王耀穎（
    先行審結）知悉充當人頭老公可獲得每月3 萬元之報酬，因
    而應允擔任人頭老公，並交付電話號碼予王耀穎，由王耀穎
    轉交予盧坤杉（綽號小孟、阿樂，先行審結），盧坤杉遂聯
    繫袁健笙洽談擔任人頭老公相關事宜，袁健笙為獲得每月3
    萬元之報酬，應允擔任人頭老公，於98年10月間某日簽立如
    附件形式所示契約書，應允配合相關事宜。袁健笙明知與大
    陸女子肖麗萍自始均無結婚真意，仍與盧坤杉、李家樺（原
    名李白瑛，綽號小英、阿娟，先行審結）、賴瀛麟（綽號二
    哥，另案通緝中）、真實姓名年籍不詳綽號「大D 」之成年
    男子所屬之人蛇集團，基於共同意圖營利使大陸地區人民非
    法進入臺灣地區之直接或間接犯意聯絡，以分別為李家樺、
    盧坤杉所有如附表編號1 、2 、5 、11等物供為使大陸地區
    人民非法進入臺灣地區犯罪之用，由李家樺、盧坤杉協助辦
    理護照、台胞證等證件，並購買至大陸地區機票，安排袁健
    笙先後2 次搭機前往大陸地區，並於98年12月17日於大陸地
    區四川省成都市公證處辦理虛假結婚登記，賴瀛麟虛假席開
    1 桌佯為喜宴，並交付面談相關資料予袁健笙，要求袁健笙
    記憶其內相關內容，以應付內政部入出國及移民署（下稱移
    民署）面談，袁健笙返臺後即持大陸地區結婚公證書向海基
    會申請驗證，取得認證之證明書，再於99年1 月12日以肖麗
    萍為其配偶，欲來臺團聚為由，持上開內容不實之文件向移
    民署申請讓肖麗萍入境臺灣，致移民署承辦人員於實質審查
    後，誤發給中華民國地區入出境許可證，准許肖麗萍入境臺
    灣嗣肖麗萍於99年4 月20日非法進入臺灣地區，推由盧坤杉
    陪同袁健笙至機場接機、接受面談，盧坤杉並承租房屋供肖
    麗萍居住，99年4 月21日由李家樺陪同袁健笙、肖麗萍持結
    婚公證書及海基會出具之證明書，一同前往桃園縣中壢市戶
    政事務所，填具結婚登記申請書，申請辦理結婚戶籍登記，
    使不知情之公務員形式審查後，將袁健笙與肖麗萍之不實結
    婚事項登載於其職務上所掌之公文書（即戶口名簿、戶籍登
    記簿電腦檔案、袁健笙之國民身分證上），足以生損害於戶
    政機關對於結婚登記管理之正確性。袁健笙使肖麗萍非法進
    入臺灣，因而自李家樺處領得2 次人頭老公費共4 萬9 千元
    （1 萬9 千元、3 萬元）以牟利。肖麗萍化名「果果」於入
    境後第2 、3 天起，由李家樺、盧坤杉所屬犯罪集團安排從
    事性交行為之性交易，99年6 月22日警方持搜索票、拘票於
    臺北市○○區○○路00○0 號3 樓將李家樺、盧坤杉拘提到
    案，並扣得如附表所示之物，同日於桃園中正國際機場第一
    航廈拘提肖麗萍到案，始悉上情。
    理  由
壹、證據能力部分：
    證人盧坤杉、王耀穎於警詢中之證述，雖屬傳聞證據，被告
    及辯護人於本院審理時並不爭執其證據能力，本院審酌上開
    筆錄作成時，較無人情施壓或干擾，亦無不當取供之情形，
    認為以之作為本案之證據亦屬適當，是上開警詢之證述，依
    刑事訴訟法第159 條之5 第2 項規定，有證據能力。另本案
    所引用之其他供述及非供述證據，經本院依法踐行調查證據
    程序，檢察官、被告及辯護人均不爭執各該證據之證據能力
    ，且亦查無依法應排除其證據能力之情形，是後述所引用證
    據之證據能力均無疑義，先予敘明。
貳、實體部分：
一、前揭事實，業據被告袁健笙於檢察官訊問、本院審理時坦承
    不諱（見99年偵字第18348 號D2卷第76至78頁，本院卷三第
    273 頁反面、274 頁、卷四第32頁正、反面），並有證人肖
    麗萍、盧坤杉、王耀穎、李家樺於警詢或檢察官訊問時及證
    人肖麗萍於本院審理時證述明確（99年偵字第18348 號B1卷
    第201 至208 頁、B2卷第2 至9 頁、A1卷第155 頁、A2卷第
    197 、218 頁、99年偵字第24769 號卷第277 、278 頁，本
    院卷二第201 頁反面、202 頁），並有卷附李家樺持用之門
    號0000000000號行動電話與袁健笙持用門號0000000000號行
    動電話之通訊監察譯文，內容提及李家樺詢問被告移民署面
    談時被詢問之情形、辦理結婚登記需要攜帶之物品、李家樺
    告知人頭老公費用起算日期、並透過王耀穎轉交人頭老公費
    予袁健笙等情（見99年偵字第18348 號D1卷第384 至386 頁
    ），並有李家樺聯繫旅行社為被告代訂機票之通聯譯文（見
    99年偵字第18348 號D1卷第387 至389 頁），盧坤杉持用門
    號0000000000號行動電話與被告袁健笙持用門號0000000000
    號行動電話之通訊監察譯文提及至機場接機、應付面談內容
    等情（見99年偵字第18348 號D1卷第390 至391 頁），並有
    肖麗萍之出入境通行證、大陸地區人民通行證、大陸地區人
    民申請來臺查詢、旅客入出境紀錄查詢、大陸地區人民明細
    資料報表、大陸地區人民資訊管理系統（見99年偵字第1834
    8 號B1卷第148 頁，D1卷第419 至422 頁），使公務員登載
    不實部分並有戶籍資料、結婚登記申請書、大陸地區結婚公
    證書等可參（見本院卷二第74至80頁），另有扣案如附表所
    示之物可佐（其中隨身碟內有被告與肖麗萍之男女方個人資
    料、認識過程、交往過程、結婚過程之回答資料、個人資料
    及訪談表，見99年偵字第18348 號A1卷第57、58，60至66頁
    ，D1卷第403 至416 頁），足認被告袁健笙於偵查中及本院
    審理中出於任意性之自白與事實相符。又按共同正犯間，非
    僅就其自己實施之行為負其責任，在犯意聯絡之範圍內，對
    於他共同正犯所實施之行為，亦應共同負責；又共同正犯之
    意思聯絡，原不以數人間直接發生者為限，即有間接之聯絡
    者，亦包括在內（最高法院32年上字第1905號、77年台上字
    第2135號判例參照）。查被告袁健笙於偵查中陳稱：伊到四
    川後是肖麗萍及「二哥」接應，幫伊安排住處，第2 次到大
    陸辦理結婚公證後有辦1 桌酒席，酒席間「二哥」有到場，
    「二哥」有交給伊1 本「功課」，裡面有肖麗萍基本資料、
    生活習慣、住家擺設、結婚日期等，要伊背起來，回臺灣移
    民署面談時要用等語，其於本院審理時坦認：有見過他們在
    臺灣的老闆叫「大D 」，真實姓名伊不知道，不是賴瀛麟等
    語（以上見99年偵字第18348 號D2卷第77、78頁，本院卷四
    第31頁），足認被告與盧坤杉、李家樺、賴瀛麟、綽號「大
    D 」之成年男子有直接或間接犯意聯絡，共同參與使大陸女
    子肖麗萍以假結婚非法進入臺灣之犯行，其與盧坤杉、李家
    樺、賴瀛麟、綽號「大D 」之成年男子有直接或間接犯意聯
    絡及行為分擔至明。綜上，被告袁健笙所犯事證明確，犯行
    洵堪認定。
二、論罪科刑：
    按臺灣地區與大陸地區人民關係條例第79條對於違反同條例
    第15條第1 款所定不得使大陸地區人民非法進入臺灣地區之
    處罰，旨在防止大陸地區人民非法進入臺灣地區，以維護臺
    灣地區安全與安定；所稱「非法」，自應從實質上合法性予
    以判斷，凡評價上違反法秩序之方法，均屬「非法」，故在
    大陸地區通謀虛偽結婚，以不實結婚證明辦理相關戶籍登記
    、入境等手續，憑以進入臺灣地區，其所持入境許可文件雖
    係入出境主管機關核發，形式上為合法，惟係以詐欺方法取
    得，即不具實質上合法性，仍屬非法進入臺灣地區（最高法
    院92年度臺上字第40號、94年度臺上字第1064號判決意旨參
    照）。再按「意圖營利」係指行為人主觀上有牟利意圖，本
    件被告袁健笙為賺取每月3 萬元之人頭老公費，係出於獲取
    對價之意，而使大陸女子非法進入臺灣地區，顯有營利之意
    圖，應構成臺灣地區與大陸地區人民關係條例第79條第2 項
    意圖營利使大陸地區人民非法進入臺灣地區罪。核被告所為
    ，係違反臺灣地區與大陸地區人民關係條例第15條第1 款不
    得使大陸地區人民非法進入臺灣地區之規定，係犯臺灣地區
    與大陸地區人民關係條例第79條第2 項意圖營利使大陸地區
    人民非法進入臺灣地區罪。又關於結婚戶籍登記，戶政機關
    僅有形式審查權而無實質審查權，故倘申請人明知無結婚之
    實，卻使戶政機關公務員為結婚之登記，自應構成刑法第21
    4 條之使公務員登載不實公文書罪。被告袁健笙與肖麗萍並
    無結婚真意，於肖麗萍非法入境臺灣後，另行起意將將不實
    之結婚事項向戶政事務所申辦結婚戶籍登記，使該管不知情
    之公務員，將袁健笙、肖麗萍結婚之不實事項登載於職務上
    所掌戶籍登記公文書，核被告所為，係犯刑法第214 條之明
    知為不實事項，而使公務員登載於職務上所掌之公文書罪。
    被告袁健笙就上開2 罪，與李家樺、盧坤杉、賴瀛麟、真實
    姓名年籍不詳綽號「大D 」之成年男子，有直接或間接之犯
    意聯絡及行為分擔，為共同正犯。被告所犯上開2 罪，犯意
    各別，行為互殊，應分論併罰。又被告有事實欄所載之犯罪
    科刑及執行完畢紀錄，此有臺灣高等法院被告前案紀錄表1
    份附卷可參，其於受有期徒刑執行完畢後，5 年內再犯本件
    有期徒刑以上之罪，為累犯，應依刑法第47條第1 項規定加
    重其刑。再按臺灣地區與大陸地區人民關係條例第79條第2
    項之立法目的係因所謂「蛇頭」引介大陸偷渡客進入臺灣地
    區，日趨猖狂，對社會秩序及國家安全之危害日益嚴重，故
    有特別加重其刑罰之必要，故本條規範對象，本係針對慣常
    性引介大批大陸人士來臺牟利，並因此獲得鉅額利益之「蛇
    頭」，為阻絕此種對國家安全高危險行為之經濟誘因，自有
    必要以嚴厲之刑罰手段嚇阻，惟單一性非法使大陸人士來臺
    ，縱行為人因而獲得利益，自難與經常性之「蛇頭」所獲利
    益相提並論，查被告礙於經濟困難而同意擔任人頭老公，使
    大陸人民肖麗萍1 人非法進入臺灣，以其情節論，與該條所
    欲處罰之「蛇頭」有所不同，倘處以最低法定刑度3 年以上
    ，非但流於苛酷，亦有違國民之法律感情，依被告所犯情節
    觀之，實屬情輕法重，被告尚非全無可憫之處，應依刑法第
    59條規定酌減其刑，並依法先加後減。爰審酌被告有如犯罪
    事實欄所載之前科紀錄，素行非佳，為謀一己私利，以假結
    婚之方式，使大陸地區女子肖麗萍得以入境，影響我國對大
    陸地區人民進入臺灣之管制及戶政登記之正確性，暨其犯罪
    動機、目的、手段、犯罪分工情形、所得利益、生活情狀、
    智識程度、犯後坦承犯行之態度等一切情狀，量處如主文所
    示之刑，並定其應執行刑，以資懲儆。至被告於95年間因偽
    造文書案件經判處有期徒刑4 月，其曾因故意犯罪受有期徒
    刑以上刑之宣告，不予宣告緩刑。扣案如附表編號1 、2 、
    5 、11所示之物，分別為共犯李家樺、盧坤杉所有，供本件
    意圖營利使大陸女子非法進入臺灣犯罪所用之物，爰依刑法
    第38條第1 項第2 款規定，於被告所犯台灣地區與大陸地區
    人民關係條例第79條第2 項之罪名項下諭知沒收。至其餘扣
    案物，並非違禁物，又查無確據證明合於刑法第38條第1 項
    第2 款、第3 款得宣告沒收之規定，另被告袁健笙持有之門
    號0000000000號行動電話為其兄袁俊笙申辦，並非被告所有
    ，業據被告陳述在卷（見99年偵字第18348 號D1卷第368 頁
    ），又共犯李家樺持用之門號0000000000、0000000000號行
    動電話、共犯盧坤杉持有之門號0000000000號行動電話均未
    扣案，亦無確據證明仍存在，爰不為沒收之諭知，附此敘明
    。
據上論斷，應依刑事訴訟法第299 條第1 項前段，臺灣地區與大
陸地區人民關係條例第15條第1 款、第79條第2 項，刑法第11條
前段、第28條、第214 條、第47條第1 項、第59條、第51條第5
款、第38條第1 項第2 款，刑法施行法第1 條之1 第1 項、第2
項前段，判決如主文。
本案經檢察官吳美文到庭執行職務。
中    華    民    國   100    年    3     月    7     日
                  刑事第一庭    法  官  謝順輝
                                法  官  俞力華
                                法  官  張瓊華
以上正本證明與原本無異。
如不服本判決應於收受判決後10日內向本院提出上訴書狀，並應
敘述具體理由。其未敘述上訴理由者，應於上訴期間屆滿後20日
內向本院補提理由書( 均須按他造當事人之人數附繕本) 「切勿
逕送上級法院」。
                                書記官  陳孟君
中    華    民    國   100    年    3     月    8     日
附表：
┌──┬───────────┬──────┬───┬─────────┐
│編號│扣押物品名稱          │數量        │所有人│備註              │
├──┼───────────┼──────┼───┼─────────┤
│1   │大陸女子來臺接受面談之│1本         │李家樺│於臺北市大同區太原│
│    │教戰手冊              │            │      │路11之1 號3 樓扣得│
├──┼───────────┼──────┤      │                  │
│2   │大陸女子來臺申辦證件紀│1張         │      │                  │
│    │錄表                  │            │      │                  │
├──┼───────────┼──────┤      │                  │
│3   │電話儲值卡            │14張        │      │                  │
├──┼───────────┼──────┤      │                  │
│4   │行動電話（含門號092732│5支         │      │                  │
│    │8437、0000000000、0981│            │      │                  │
│    │654352、0000000000、09│            │      │                  │
│    │00000000號之SIM 卡5 張│            │      │                  │
│    │）                    │            │      │                  │
├──┼───────────┼──────┤      │                  │
│5   │隨身碟（含集團內開銷紀│1支         │      │                  │
│    │錄、假老公個人資料及訪│            │      │                  │
│    │談表、大陸女子來臺接受│            │      │                  │
│    │面談之交戰手冊、大陸女│            │      │                  │
│    │子及人頭老公之合同契約│            │      │                  │
│    │書、大陸女子與車伕警方│            │      │                  │
│    │臨檢時套招紀錄表、集團│            │      │                  │
│    │內員工及應召小姐之作業│            │      │                  │
│    │守則規定及注意事項、工│            │      │                  │
│    │作表、開支表、零用金清│            │      │                  │
│    │單、集團資產明細等電磁│            │      │                  │
│    │紀錄）                │            │      │                  │
├──┼───────────┼──────┤      │                  │
│6   │大陸女子來臺後之持有電│4張         │      │                  │
│    │話明細                │            │      │                  │
├──┼───────────┼──────┤      │                  │
│7   │集團內雜支及記事表    │4張         │      │                  │
├──┼───────────┼──────┤      │                  │
│8   │大陸女子借支表        │2張         │      │                  │
├──┼───────────┼──────┤      │                  │
│9   │大陸女子應召次數總計表│4張         │      │                  │
│    │、保證卡              │            │      │                  │
├──┼───────────┼──────┤      │                  │
│10  │行動電話SIM卡         │8張         │      │                  │
├──┼───────────┼──────┼───┼─────────┤
│11  │隨身碟（內含輔導幹部應│1支         │盧坤杉│同上址            │
│    │注意事項、合同契約書等│            │      │                  │
│    │電磁紀錄）            │            │      │                  │
├──┼───────────┼──────┤      │                  │
│12  │電話儲值卡            │64張        │      │                  │
└──┴───────────┴──────┴───┴─────────┘
附錄本案論罪科刑之法條：
臺灣地區與大陸地區人民關係條例第15條（禁止行為）
下列行為不得為之：
一、使大陸地區人民非法進入臺灣地區。
二、明知臺灣地區人民未經許可，而招攬使之進入大陸地區。
三、使大陸地區人民在臺灣地區從事未經許可或與許可目的不符
    之活動。
四、僱用或留用大陸地區人民在臺灣地區從事未經許可或與許可
    範圍不符之工作。
五、居間介紹他人為前款之行為。
臺灣地區與大陸地區人民關係條例第79條第2 項（罰則）
意圖營利而犯前項之罪者，處3 年以上10年以下有期徒刑，得併
科新臺幣5 百萬元以下罰金。
中華民國刑法第214 條（使公務員登載不實罪）
明知為不實之事項，而使公務員登載於職務上所掌之公文書，足
以生損害於公眾或他人者，處3 年以下有期徒刑、拘役或5 百元
以下罰金。